臺灣臺中地方法院刑事判決　　　　　　　100年度訴字第105號
公　訴　人　臺灣臺中地方法院檢察署檢察官
被　　　告　阮金銀
指定辯護人　本院公設辯護人陳秋靜
上列被告因殺人未遂案件，經檢察官提起公訴（99年度偵字第15
739號、99年度偵字第28291號），本院判決如下：
    主    文
阮金銀無罪。
    理    由
一、公訴意旨略以：被告阮金銀與同案被告范文統（由本院發布
    通緝中）為朋友，均為越南籍。渠2人於民國99年3月21日18
    時許，與其他越南籍友人在臺中市梧棲區（改制前為臺中縣
    梧棲鎮，下同）建國北路370號「家鄉館小吃店」之開放空
    間飲酒吃飯。席間，被告阮金銀因遭「家鄉館小吃店」包廂
    內之另一群越南籍顧客誤認，包廂內1名身分不詳之男子即
    上前抓住被告阮金銀之頭髮，並勒住被告阮金銀之脖子，嗣
    經旁人勸阻，被告阮金銀方得以脫身，惟因此造成「家鄉館
    小吃店」內之兩派越南籍人發生肢體衝突；被告阮金銀趁亂
    先駕駛其車牌號碼5719-ZD號自小客車，帶其幼子返家。警
    方受理報案後，即於同日18時30分許抵達上開「家鄉館小吃
    店」，處理上開衝突糾紛。詎被告阮金銀因上開衝突而心生
    不甘，於同日19時許，駕駛前開自小客車返回「家鄉館小吃
    店」門口，並搭載同案被告范文統及其他2名身分不詳之男
    子離去。被告阮金銀、同案被告范文統及其他2名身分不詳
    男子即基於殺人之犯意聯絡，欲尋找上開衝突之對象報復，
    由被告阮金銀駕駛前開車輛由「家鄉館小吃店」往南方向行
    駛，經梧棲區○○路由南往北方向行至建國北街，再度又折
    回文化路由北往南方向，嗣於同日19時25分許，行至文化路
    與建國中二街220巷口，發現周慶全落單。被告阮金銀隨即
    停車，由同案被告范文統及其他2名身分不詳之男子各持長
    約10至15公分之折疊刀，下車後衝向周慶全，分別朝周慶全
    之左胸及背部刺以數刀，造成周慶全當場血流如注而倒地不
    起，同案被告范文統及其他2名身分不詳男子隨後再度搭乘
    被告阮金銀駕駛之自小客車逃逸無蹤。嗣因警方接獲通報而
    至上開路口，將傷重之周慶全緊急送醫而未生死亡之結果。
    經警方調閱附近路口之監視器畫面而循線查悉上情。因認被
    告阮金銀係與同案被告范文統及另2名身分不詳之男子共同
    犯刑法第271條第2項、第1項之殺人未遂罪嫌。
二、按犯罪事實應依證據認定之，無證據不得認定犯罪事實；不
    能證明被告犯罪者，應諭知無罪之判決，刑事訴訟法第154
    條第2項、第301條第1項分別定有明文。次按事實之認定，
    應憑證據，如未能發現相當證據，或證據不足以證明，自不
    能以推測或擬制之方法，以為裁判基礎；又所謂認定犯罪事
    實之證據，係指足以認定被告確有犯罪行為之積極證據而言
    ，而認定犯罪事實所憑之證據，雖不以直接證據為限，間接
    證據亦包括在內，然而無論直接或間接證據，其為訴訟上之
    證明，須於通常一般人均不致有所懷疑，而得確信其為真實
    之程度，始得據之為有罪之認定，倘其證明尚未達到此一程
    度，而有合理懷疑存在時，事實審復已就其心證上理由予以
    闡述，敘明其如何無從為有罪之確信，因而為無罪之判決，
    尚不得任意指為違法（最高法院29年上字第3105號、40年台
    上字第86號、76年台上字第4986號等判例要旨供參）。另按
    ，檢察官就被告犯罪事實，應負舉證責任，並指出證明之方
    法；因此，檢察官對於起訴之犯罪事實，應負提出證據及說
    服之實質舉證責任；倘其所提出之證據，不足為被告有罪之
    積極證明，或其闡明之證明方法，無從說服法官以形成被告
    有罪之心證，基於無罪推定之原則，自應為被告無罪判決之
    諭知（最高法院92年台上字第128號判例要旨供參）。
三、公訴意旨認被告阮金銀涉犯刑法第271條第2項、第1項之殺
    人未遂罪嫌，係以：證人即告訴人周慶全之證述、證人陳佳
    榮、簡中亮（均係到場處理員警）之證述、證人杜孟興、陳
    氏秋姮之證述及童綜合醫院診斷證明書、刑案現場圖、「家
    鄉館小吃店」內監視器翻拍照片、路口監視器翻拍照片、車
    籍查詢基本資料等，為其主要論據。訊據被告阮金銀固對於
    伊於99年3月21日18時許，在「家鄉館小吃店」被店內另一
    群越南籍顧客誤認，遭其中1人抓住頭髮及並勒住脖子，伊
    脫身後先駕駛車牌號碼5719-ZD號自小客車，帶伊幼子返家
    ，嗣於同日19時許，復駕駛前開自小客車返回「家鄉館小吃
    店」門口，並搭載同案被告范文統及其他2名身分不詳之男
    子離去，之後伊所駕駛之自小客車行經文化路由北往南方向
    時，伊有讓同案被告范文統及另2名身分不詳之男子下車，
    伊於路邊停等後不久，同案被告范文統及該2名身分不詳之
    男子又返回車上，伊就搭載該3人駕車離去等情均不爭執，
    然否認有何殺人未遂之犯行，辯稱：伊帶子倉促離開「家鄉
    館小吃店」時將皮包遺留在現場，故嗣後又駕車返回，伊係
    依現場員警指示將同案被告范文統載離現場，途中同案被告
    及另2名身分不詳男子要求下車，但伊不知道同案被告范文
    統與另2名男子下車係為砍殺告訴人周慶全，伊亦未目擊同
    案被告周慶全與另2名男子下車砍殺告訴人周慶全之過程，
    伊與該3人並無犯意聯絡及行為分擔等語。指定辯護人除為
    其辯護同其意旨外，另為其辯護稱：依據告訴人周慶全之指
    述及店內監視器翻拍照片可知，被告阮金銀在「家鄉館小吃
    店」內並未與告訴人周慶全發生糾紛，且依據證人陳佳榮之
    證述，可徵被告阮金銀返回「家鄉館小吃店」後，係因員警
    為避免事端擴大，乃聽從員警指示，將同案被告范文統等人
    載離現場，並非與同案被告范文統等人有何共同殺人之犯意
    ，再依據現場照片及證人陳佳榮之證述，可知案發現場光線
    並非明亮，被告阮金銀是否知悉同案被告范文統等人下車係
    為砍殺告訴人周慶全，亦有疑問，故公訴意旨認為被告阮金
    銀係心有不甘而夥同同案被告范文統等人砍殺告訴人周慶全
    一節，應屬公訴人臆測，被告阮金銀與同案被告范文統等人
    間，並無殺害告訴人周慶全之犯意聯絡及行為分擔，請諭知
    無罪判決等語。
四、經查：
（一）證據能力之說明：
      按被告以外之人於審判外之陳述，雖不符刑事訴訟法第15
      9條之1至之4等4條之規定，而經當事人於審判程序同意作
      為證據，法院審酌該言詞陳述或書面陳述作成時之情況，
      認為適當者，亦得為證據；當事人、代理人或辯護人於法
      院調查證據時，知有刑事訴訟法第159條第1項不得為證據
      之情形，而未於言詞辯論終結前聲明異議者，視為有前項
      之同意，同法第159條之5定有明文。本案下述被告以外之
      人於審判外之陳述，除證人於偵訊時之證述符合刑事訴訟
      法第159條之1第2項之規定外，餘則查無符合刑事訴訟法
      第159條之1至之4等前4條之情形，然檢察官、被告及辯護
      人於本院言詞辯論終結前均未表示異議，經本院審酌該等
      陳述作成之狀況，認為作為本案之證據均屬適當，而有證
      據能力。再者，本件認定事實所引用之卷內文書證據之證
      據能力部分，並無證據證明係公務員違背法定程序所取得
      ，檢察官、被告及辯護人於本院均未主張排除前開證據之
      證據能力，且迄於本院言詞辯論終結前均未表示異議，本
      院經審酌前開證據並非公務員違背法定程序所取得，亦無
      顯有不可信之情況，故亦均有證據能力。
（二）首查，被告阮金銀於99年3月21日18時許，在「家鄉館小
      吃店」被1名身分不詳之越南籍顧客抓住頭髮及並勒住脖
      子，其脫身後先駕駛其車牌號碼5719-ZD號自小客車，帶
      其幼子返家，嗣於同日19時許，駕駛前開自小客車返回「
      家鄉館小吃店」門口，並搭載同案被告范文統及其他2名
      身分不詳之男子離去，之後其所駕駛之自小客車行經文化
      路由北往南方向時，其有讓同案被告范文統及另2名身分
      不詳之男子下車，其於路邊停等後不久，同案被告范文統
      及該2名身分不詳之男子又上車，其即搭載該3人駕車離去
      等情，為被告阮金銀所供承在卷（詳本院卷第65至68頁、
      第119至121頁），復有告訴人周慶全於警詢、偵訊及本院
      審理時之證述附卷可稽（詳偵卷第10至12頁、第53至56頁
      、第78至79頁；本院卷第84至88頁），且有員警繪製之刑
      案現場圖（詳偵卷第19頁）、「家鄉館小吃店」內監視器
      翻拍照片（詳偵卷第21至22頁）、路口監視器翻拍照片（
      詳偵卷第22至23頁）及車籍查詢基本資料（詳偵卷第24頁
      ）在卷可憑。其次，同案被告范文統及另2名身分不詳之
      男子自被告阮金銀所駕駛之前述自小客車下車後，旋在案
      發地點將告訴人周慶全砍傷，致告訴人周慶全受有背部穿
      刺傷合併左側氣血胸及左側顳葉處撕裂傷等傷害，除據告
      訴人周慶全於警詢、偵訊及本院審理時均證述歷歷外（詳
      偵卷第10至12頁、第53至56頁、第78至79頁；本院卷第84
      至88頁），並有證人杜孟興（即案發當時告訴人周慶全之
      同行友人）於偵訊之證述在案可佐（詳偵卷第33至34頁）
      ，且有童綜合醫院一般診斷書（詳偵卷第17頁）及童綜合
      醫療社團法人童綜合醫院100年2月1日（100）童醫字第01
      34號函檢附之病歷影本及照片存卷可參（詳本院卷第73至
      76頁）。基上所述，本案公訴人所舉上開證據，僅足以證
      明上述客觀事實，是本案待予以調查釐清者，即為被告阮
      金銀與實際持刀砍傷告訴人周慶全之行為人（即同案被告
      范文統及另2名身分不詳之男子）之間，就砍殺或砍傷告
      訴人周慶全一事究竟有無犯意聯絡及行為分擔。
（三）惟查，依據被告阮金銀歷次所陳及告訴人周慶全歷次證述
      內容，再佐以「家鄉館小吃店」內監視器翻拍照片（詳偵
      卷第21至22頁），可徵案發當日，被告阮金銀雖在該「家
      鄉館小吃店」遭人拉扯頭髮及勒住頸部，然被告阮金銀與
      告訴人周慶全間並無發生任何衝突及糾紛；又依據前揭「
      家鄉館小吃店」內監視器翻拍照片所示，被告阮金銀在店
      內遭不明人士拉扯頭髮及勒住脖子後，確係於倉促慌亂中
      先行將其幼子帶離該店返家，隨後復返回店內，是其所辯
      稱係因匆匆駕車將其子攜回返家，惟因將皮包遺留在店內
      ，始又駕車返回一節，尚非毫無所據；是以，被告阮金銀
      是否如公訴人所認係因心有不甘而返回該店欲伺機向告訴
      人周慶全報復，顯非無疑。其次，被告阮金銀於駕車返回
      該「家鄉館小吃店」後，係因在場處理員警為避免事端擴
      大，而聽從警方指示將同案被告范文統及另2名身分不詳
      之男子搭載離開現場一節，業據證人陳佳榮（即本案到場
      處理之梧棲分駐所員警）於偵查及本院審理時均證述：「
      ... 我們到場（按即「家鄉館小吃店」）時，阮金銀並不
      在現場，在場都是多名越南籍男子分兩派衝突，但後來我
      們在店外勸阻中約過五分鐘，阮金銀從文化路左轉到家鄉
      館門口停車後... 阮金銀下車，並扶助另一名長髮越南籍
      男子，該男子頭部有流血，所長（按即證人簡中亮）就要
      求阮金銀將該男子帶離現場，當時救護車也有到場，但該
      男子不願意上救護車，後來阮金銀就載該男子離開... 」
      （詳偵卷第45頁）、「我到『家鄉館小吃店』處理時，兩
      方越南籍在爭吵，我與同事想辦法讓兩方人馬隔開，避免
      他們繼續發生衝突，阮金銀有開自小客車過來『家鄉館小
      吃店』，所長看到阮金銀下車，有與范文統談話，所長看
      到范文統頭上有流血，所以就叫阮金銀先把范文統載走」
      、「（問：你於偵訊時稱，阮金銀下車並扶住另一名長髮
      越南籍男子，該男子頭有流血，所長就要求阮金銀將該男
      子載離現場等語，是否如此？）（提示99年度偵字第1573
      9號卷第45頁）確有此事。」、「（問：你說所長有要求
      阮金銀將范文統載走，所長當時是如何說的？）所長就跟
      阮金銀說，把范文統載走，去看醫生。（問：所長為何會
      這樣說？）因為當時范文統頭部流血，我們當時想幫范文
      統叫救護車，但在場一名外勞用中文告訴我們不需要，後
      來阮金銀就到場了，所以所長才叫阮金銀把范文統載走去
      看醫生。」等語綦詳（詳本院卷第89至90頁）；雖證人簡
      中亮（即本案到場處理之梧棲分駐所所長）於偵訊時證稱
      ：印象中並無伊要求被告阮金銀將現場流血之越南籍長髮
      男子（按即同案被告范文統）載走之事等語（詳偵卷第88
      頁），然衡諸證人簡中亮於偵訊證述時，距離案發時間已
      約6個月，且其身為所長，負責現場整體偵查、指揮及人
      力調度，對於當時現場糾紛處理過程之各項細節，是否仍
      能鉅細靡遺清楚記憶無訛，尚有疑問；反觀證人陳佳榮乃
      本案實際到場處理「家鄉館小吃店」糾紛及告訴人周慶全
      遭人砍傷後之後續偵辦業務之員警，對於依令執行之勤務
      內容及該案實際處理過程應較能清晰記憶，且其於歷次證
      述時，均清楚證述被告阮金銀確係依警方指示將同案被告
      范文統載離現場一節，故本院認為就證人陳佳榮及證人簡
      中亮上開證述不符之部分，仍係以證人陳佳榮之證述較為
      可採，併此敘明；是以，被告阮金銀是否如公訴人所認係
      因與同案被告范文統及該2名身分不詳之男子基於殺害告
      訴人周慶全之犯意聯絡，而駕車搭載其3人沿路尋找發生
      衝突之對象報復，尚有可疑。再者，依路口監視器翻拍照
      片顯示（詳偵卷第22至23頁），案發前，被告阮金銀所駕
      駛之前揭自小客車係於當日19時22分53秒許至19時23分15
      秒，行近梧棲區○○路434號住家，而於該處停駛於車道
      上約達22秒，其間即有男子數人自該車上下車，以上過程
      為該住家所設置之第一支監視器攝得其畫面（以下簡稱「
      地點（1）」），嗣於當日19時23分15秒，被告阮金銀所
      駕駛之前揭自小客車自原停駛處起駛，並於4秒後即19時
      23分19秒行經梧棲區○○路434號住家前，而為該住家所
      設置之第二支監視器攝得其畫面（以下簡稱「地點（2）
      」）；次依證人陳佳榮於偵訊時之證述內容（詳偵卷第45
      頁），可知被告阮金銀嗣即將前揭自小客車停在「地點（
      2）」該處前面之不遠處（詳偵卷第45頁）；而依證人陳
      佳榮所製作之刑案現場圖（詳偵卷第19頁）及職務報告書
      （詳本院卷第112頁、第114頁）顯示，前述「地點（1）
      」距離告訴人周慶全遭砍傷地點（即梧棲區○○路與建國
      中二街220巷口）約182.7公尺，而「地點（1）」及「地
      點（2）」距離約9.3公尺，故被告阮金銀停車等候同案被
      告范文統等人之地點（即「地點（2）」該處前面不遠處
      ），距離告訴人周慶全遭砍傷地點，應尚隔100公尺有餘
      ；再依據證人陳佳榮於本院審理時所證述：「（問：周慶
      全被殺地點的光線如何？）不是很亮，該地點附近並無住
      家，只能靠路燈的光線，該處有設置路燈，在道路中央分
      隔島上，離路邊有兩個車道。」等情以觀（詳本院卷第92
      頁），被告阮金銀於同案被告范文統等人在「地點（1）
      」下車，以及被告阮金銀將前揭自小客車停放在「地點（
      2）」前不遠處停等同案被告范文統等人時，均距離告訴
      人周慶全當時所在處超過100公尺，以當時為夜間，照明
      並非充分之情境下，始終坐在車內駕駛座之被告阮金銀，
      是否在同案被告范文統等人下車時，即得以明確知悉、目
      擊告訴人周慶全正在梧棲區○○路與建國中二街220巷口
      處，亦非無疑。雖告訴人周慶全於偵訊時證稱：被告阮金
      銀所駕駛之自小客車係停在伊旁邊等語（詳偵卷第54頁）
      ，嗣於本院審理時證稱：被告阮金銀所駕駛之自小客車係
      在伊左後方約1至2公尺距離處停等同案被告范文統等人等
      語（詳本院卷第85頁背面），姑不論告訴人周慶全前後所
      述情節已略有不同，其上開證述內容，亦與證人陳佳榮之
      證述內容及卷附刑案現場圖及職務報告書所示情節有所出
      入，故告訴人周慶全此部分證述是否要與事實相符，而足
      為不利於被告阮金銀認定之依據，仍有疑問。
（四）從而，依照上述事證所示情節，本件僅足以證明被告阮金
      銀確有駕車搭載同案被告范文統等人行經案發地點附近，
      以及同案被告范文統及另2名身分不詳之男子確有將告訴
      人周慶全砍傷等事實，但尚乏積極證據證明被告阮金銀與
      同案被告范文統及另2名身分不詳之男子間有如何之犯罪
      謀議，且無論從衝突緣起、被告阮金銀搭載同案被告范文
      統等人離開「家鄉館小吃店」之原因及被告阮金銀被囑咐
      停車等候的位置等情以觀，亦難率爾推論被告阮金銀即有
      共同砍殺或砍傷告訴人周慶全之犯罪動機及犯罪謀議，故
      被告阮金銀對於同案被告范文統及另2名身分不詳之男子
      將告訴人周慶全砍殺或砍傷之犯罪行為，有無主觀之犯意
      聯絡及客觀之行為分擔，顯屬有疑。
五、綜上所述，雖被告阮金銀歷次應訊時，對於同案被告范文統
    之涉案情節均避重就輕，且其所辯內容亦非盡皆可採，然本
    件公訴人所舉之前揭證據，其為訴訟上之證明，尚難認已達
    通常一般之人均不致於有所懷疑，而得確信其為真實之程度
    ，本件既無積極證據足以證明被告阮金銀主觀上確與同案被
    告范文統及另2名身分不詳之男子間有何砍殺或砍傷告訴人
    周慶全之犯意聯絡之情事，本院復查無其他積極證據足資認
    定之，則基於「罪疑唯輕」之刑事法原則，本件即不能證明
    被告阮金銀犯有殺人未遂罪，揆諸前開法條規定及判例意旨
    ，自應諭知被告阮金銀無罪之判決，以示慎審。
六、據上論斷，應依刑事訴訟法第301條第1項，判決如主文。
中    華    民    國    100    年    4    月    13    日
            刑事第十庭    審判長法  官  張恩賜
                                法  官  劉正中
                                法  官  廖慧如
以上正本證明與原本無異
如不服本判決應於收受判決後10日內向本院提出上訴書狀，並應
敘述具體理由；其未敘述上訴理由者，應於上訴期間屆滿後20日
內向本院補提理由書（均須按他造當事人之人數附繕本，切勿逕
送上級法院）。
                                書記官  張宏清
中    華    民    國    100    年    4    月    13    日